【裁判字號】    94,上,983
【裁判日期】    950227
【裁判案由】    租佃爭議
【裁判全文】
臺灣高等法院民事判決                   94年度上字第983號
上  訴  人  乙○○
被 上 訴人  甲○○
訴訟代理人  張運才律師
上列當事人間租佃爭議事件，上訴人對於中華民國94年 9月30日
台灣士林地方法院93年度訴字第1099號第一審判決提起上訴，本
院於95年2月14日言詞辯論終結，判決如下：
    主      文
上訴駁回。
第二審訴訟費用由上訴人負擔。
    事實及理由
一、上訴人起訴主張：伊之父盧水土原向被上訴人租佃台北縣淡
    水鎮○○○段水碓小段 105號，面積0.3573公頃，地目田之
    農地（以下稱系爭耕地），訂有耕地 375租約，租約字號：
    淡鎮蕃19-1號（以下稱系爭租約），並經登記。民國（下同
    ）74年間盧水土雖欲將系爭耕地還給被上訴人，但被上訴人
    考慮其年事已高無法自任耕作，又恐系爭租約終止後若未於
    一個月出租，將會遭政府照價收買，故不同意終止系爭租約
    ，亦未前往台北縣淡水鎮公所辦理租約終止之相關登記手續
    ，而伊仍繼續於系爭耕地繼續耕作，故系爭租約仍有效存在
    ，盧水土於租期屆滿後仍於系爭耕地耕作收益，被上訴人均
    未表示反對之意思，系爭耕地租約應視為以不定期限繼續契
    約。而盧水土已於91年 7月13日去世，伊為系爭租約之繼承
    人，承受盧水土與被上訴人間租賃關係，詎被上訴人不肯會
    同辦理 375租約變更登記，並否認系爭租約存在，聲稱系爭
    租約業已終止云云，然系爭租約並未經台北縣淡水鎮公所註
    銷，依耕地375減租條例第6條第2項（按應為該條第1項之誤
    ）、第7條第 2項（按該條並無第2項）、第10條及土地法第
    89條規定，租約依然存在。是以，伊有提起確認兩造間就系
    爭耕地之租賃關係存在之法律上利益；又因被上訴人拒絕與
    伊訂立書面租約，伊依耕地375減租條例第6條第 1項規定，
    亦得對被上訴人為訂立書面租約之請求。爰聲明：(一)確認兩
    造就坐落台北縣淡水鎮○○○段水碓小段 105地號土地之租
    賃關係存在。(二)被上訴人應與上訴人就系爭耕地訂立三七五
    租約後向台北縣淡水鎮公所辦理登記。
二、被上訴人則以：伊與盧水土間系爭耕地租約，已於73年 3月
    27日合意終止，台北縣淡水鎮公所即於74年 2月23日以北
    縣淡民字第058 25號函請盧水土辦理註銷租約，盧水土於同
    年月28日以申請書表示：系爭耕地租約業經租佃雙方於73年
    3 月27日會同在淡水鎮公所民政課辦理申請終止租約等語。
    而台北縣淡水鎮公所乃於74年3月8日以北縣淡民字第0627
    7號函復盧水土已辦理註銷租約登記，並於同年4月24日以
    北縣淡民地第 10030號「逕為辦理租約註銷登記通知書」通
    知伊：系爭耕地租約業依法逕為辦理註銷登記等情，可見系
    爭耕地租約確有經租佃雙方合意終止之事實。縱台北縣淡水
    鎮公所有未依規定註銷登記之情，亦屬違法失職，仍不影響
    系爭租約早已終止之事實，上訴人之請求實無理由等語，資
    為抗辯。
三、原法院判決駁回上訴人之訴，上訴人不服，提起上訴，並於
    本院聲明：(一)確認兩造就系爭耕地之租賃關係存在。(二)被上
    訴人應與上訴人就系爭耕地訂立 375租約後向台北縣淡水鎮
    公所辦理登記。被上訴人則聲明：上訴駁回。
四、兩造不爭執之事項如下：
(一)、上訴人之被繼承人盧水土原向被上訴人租佃系爭耕地，訂有
    系爭租約，並經登記，盧水土自65、66年起即未繳納租金。
(二)、盧水土於74年 2月28日向台北縣淡水鎮公所提出申請書稱：
    「貴所74年2月23日北縣淡民字第05825號掛號函奉悉。民
    原承租淡水鎮○○○段水碓小段105號田、九則、面積0.368
    4甲，耕地375租約字號淡鎮蕃19 -1號，於民國73年3月27日
    已業佃雙方會同，在貴所民政課辦理申請終止租約在案。在
    其辦理情形至今未蒙函復示知。懇請鈞長察核，惠予查明函
    復為禱。」。
(三)、台北縣淡水鎮公所於74年3月8日以北縣淡民字第 06277號
    函復盧水土前函謂：「台端申請查明有關辦理 375終止租約
    案，經查台端於73年辦理終止租約時，未附印鑑證明，無法
    辦理；又配合台灣省政府73年12月21日73府地6字第 157801
    號公告，如台端未提出續約申請，則本所經（逕）為辦理註
    銷租約登記後請查照。」。
(四)、台北縣淡水鎮公所曾於74年4月24日以北縣淡民地字第100
    30號逕為辦理租約註銷登記通知書，通知被上訴人謂：「查
    台端出租與盧水土君耕作之淡鎮蕃19-1號耕地租約，經查明
    有耕地三七五租約清理要點第7點第2項第 5款（按該點項條
    文並無第 2款）之情形，經通知台端會同承租人申請註銷登
    記而逾期未申請，本所依據同點項規定逕為辦理租約註銷登
    記，除另通知承租人外，特此通知。」。
(五)、80年 3月14日盧水土與被上訴人並未另訂耕地租約，而係盧
    水土申請原租約抄本補發。
(六)、盧水土已於91年7月13日死亡。
(七)、目前台北縣淡水鎮公所租約登記簿及淡水地政事務所土地登
    記簿皆仍有系爭375租約之租約登記。
(八)、上訴人於92年 1月17日向淡水鎮公所提出申請變更租約登記
    ，變更其為系爭耕地租約之承租人。
(九)、雷鴻書於93年 9月29日兩造在台北縣政府耕地租佃委員會調
    處時稱：「當時佃農盧水土為公務員有談及願退耕，惟終止
    租約手續一直未辦理。74年租約已註銷，惟雙方均未向公所
    表示，故租約登記簿未註銷。」。
五、本件上訴人主張：伊之父盧水土與被上訴人訂有系爭租約。
    74年間盧水土雖欲將系爭耕地還給被上訴人，但被上訴人考
    慮其年事已高無法自任耕作，又恐系爭租約終止後若未於 1
    個月出租，將會遭政府照價收買，故不同意終止系爭租約，
    亦未前往台北縣淡水鎮公所辦理租約終止之相關登記手續，
    而伊仍繼續於系爭耕地繼續耕作，故系爭租約仍有效存在。
    況盧水土於租期屆滿後仍於系爭耕地耕作收益，被上訴人均
    未表示反對之意思，系爭租約應視為以不定期限繼續契約，
    而盧水土已於91年 7月13日去世，伊為系爭租約之繼承人，
    承受系爭租賃關係，詎被上訴人不肯會同辦理租約變更登記
    ，並否認系爭租約存在，聲稱系爭租約業已終止，顯已損及
    伊之權益，爰請求確認兩造間就系爭租約關係存在，並依耕
    地375減租條例第6條第 1項規定，對被上訴人為訂立書面租
    約之請求。然此為被上訴人所否認，並以上開情詞置辯，是
    本件應審酌者厥為：(一)盧水土是否與被上訴人合意終止系爭
    耕地租約？(二)終止耕地租約是否經登記才生效力？(三)系爭耕
    地租約是否有默示更新之問題？茲分述如下：
(一)、盧水土是否與被上訴人合意終止系爭耕地租約？
１、上訴人主張：盧水土於74年間雖欲將系爭耕地還給被上訴人
    ，但被上訴人考慮其年事已高無法自任耕作，又恐系爭租約
    終止後若未於 1個月出租，將會遭政府照價收買，故不同意
    終止系爭租約云云。經查：盧水土與被上訴人已於73年 3
    月27日在台北縣淡水鎮公所民政課申請辦理終止系爭租約在
    案，此有盧水土於74年 2月28日向台北縣淡水鎮公所提出之
    申請書在卷可稽（原審卷第 154頁），而台北縣淡水鎮公所
    乃於74年3月8日以北縣淡民字第 06277號函復盧水土前函
    謂：「台端申請查明有關辦理 375終止租約案，經查台端於
    73年辦理終止租約時，未附印鑑證明，無法辦理；又配合台
    灣省政府73年12月21日73府地6字第157801號公告，如台端
    未提出續約申請，則本所經（逕）為辦理註銷租約登記後請
    查照。」，有該所於94年5月10日以北縣淡民字第094001195
    0號函檢附前項盧水土申請書正本 ，及該所承辦人里幹事雷
    鴻書所擬函稿原件可稽（原審卷第 152頁以下）。依上開盧
    水土提出之申請書、台北縣淡水鎮公所之函文等可知盧水土
    確有與被上訴人合意終止系爭租約之事實。至被上訴人主
    張：盧水土雖要將系爭耕地還給被上訴人，然因被上訴人考
    慮其年事已高，無法自任耕作，又怕系爭租約終止後未於一
    個月出租，租地會被政府照價收買，故其仍不同意終止系爭
    租約，被上訴人未立即承諾，雙方終止租約之意思表示未一
    致，系爭租約並未終止，足見74年間盧水土要將系爭耕地返
    還予被上訴人係附加條件限制云云。然此為被上訴人所否認
    ；按當事人主張有利己之事實，就其事實有舉證之責任，民
    事訴訟法第 277條定有明文。經查被上訴人於74年時雖已74
    歲，然參以其目前仍然存活，足見其當時之身體狀況仍佳，
    尚非不能自任耕作，況所謂自任耕作，不以人力實施耕作為
    限，為農業科技化及企業化經營之自行耕作或委託代耕者亦
    屬之，被上訴人即無不能自任耕作之情形，是其予以收回自
    耕，乃為合乎常理，且上訴人復未舉證證明有上開其所謂「
    附加條件限制」之情形，自難認其上開主張為真實。按盧
    水土與被上訴人於73年終止系爭租約前，雙方必然有經過考
    慮會商之階段，然後才一同前往台北縣淡水鎮公所申辦終止
    系爭租約事宜，而盧水土於收到上開台北縣淡水鎮74年 2月
    23日北縣淡民字第 05825號掛號函時，並未向台北縣淡水
    鎮公所表明雙方就系爭租約有何未達成合意終止之事實，反
    而向該所表示系爭租約已於73年 3月27日已業據佃雙方會同
    辦理申請終止在案，若其等對終止租約之意思尚有保留，當
    不可能一同前往辦理，盧水土更不可能主動向台北縣淡水鎮
    公所表示系爭租約已終止之事實，可見盧水土確與被上訴人
    合意終止系爭契約無訛。再參以盧水土長達近20年均未繳納
    租金，為兩造所不爭之事實，此顯非雙方訂有租約應有之現
    象，益證系爭租約早已於73年 2月27日即已合意終止在案。
    至被上訴人事後未會同辦理註銷 375租約登記，尚難認就已
    達成終止系爭租約之合意附加任何限制條件，是上訴人上開
    主張，應屬無據。
(一)、系爭耕地租約之終止，是否應經註銷登記才生效力？
１、上訴人主張：台北縣鎮水鎮公所並未依行政程序有關規定將
    租約註銷之申請加以公告，亦未予以註銷登記，因此系爭租
    約仍然有效云云。
２、惟按「耕地三七五減租條例第6條第1項載『本條例施行後耕
    地租約應一律以書面為之，租約之訂立、變更、終止或換訂
    ，應由出租人會同承租人申請登記』云云，係為保護佃農及
    謀舉證上便利而設，非謂凡租約之訂立、變更、終止或換訂
    ，須經登記，始能生效。」，最高法院著有51年台上字第26
    29號判例，足資參照。是行政機關依耕地三七五減租條例規
    定所為租約登記，係本於行政權之作用，而為公法上之單獨
    行為，屬行政上監督之性質，並非耕地租賃私權關係之生效
    要件，申言之，行政機關依行政規章將租約註銷申公告、註
    銷等，乃為行政管理而已，縱未踐行此程序，並無礙於系爭
    租約合意終止之效果（最高行政法院51年判字第152 號、52
    年判字第 197號判例意旨參照）。經查系爭租約雖如證人即
    台北縣淡水鎮公所承辦人陳祥達所述：「當時的佃農盧水土
    發函請鎮公所說明終止租約辦理情形如何，承辦人員（按指
    雷鴻書，下同）回函說因無印鑑證明所以未辦理。佃農要放
    棄耕作權時我們會要求附印鑑證明，本件申請終止租約時未
    附印鑑證明，所以公所通知若於一定期間未提出印鑑證明，
    就要依三七五減租清理要點直接把租約註銷。一般耕地租約
    到期，如果租佃雙方都沒有來辦理續約的話，我們就按照清
    理要點的規定逕為辦理註銷登記，但當時本件的承辦人員未
    辦註銷登記，因為辦理註銷需要很多的程序，需要辦理公告
    ，本件雖然有發通知但實際上未註銷登記，因為承辦人員發
    現本件未公告，本件申請終止租約時也沒有附印鑑證明，所
    以也沒有辦理註銷租約登記。」及「雷鴻書在台北縣政府調
    處時說當時是有公告，但公告是六年滿了未續約的公告，若
    公告期限滿了未續約就註銷登記，註銷後會將地號、面積、
    租佃姓名再個別公告，雷有口頭告訴我未公告。」等語（原
    審卷第196頁─第198頁），即台北縣淡水鎮公所承辦人實際
    並未依如上列兩造不爭執事項 ((四))淡水鎮公所74年4月24日
    北縣淡民地字第 10030號逕為辦理租約註銷登記通知書所
    載，逕予註銷系爭租約登記，然依上開說明，系爭租約之終
    止，並不以公告及註銷登記為其要件，是台北縣淡水鎮公所
    雖未踐行公告程序，及將系爭租約註銷登記，仍不影響於盧
    水土已與被上訴人合意終止系爭租約之效力。
(三)、系爭耕地租約是否有默示更新之問題？
    上訴人主張：盧水土於租期屆滿後，仍於系爭耕地耕作使用
    收益，被上訴人未有反對之意思，有租賃默示更新之適用，
    系爭租約應視為不定期繼續租賃云云。惟查，所謂租賃之默
    示更新，係指租賃期限屆滿後，承租人仍為租賃物之使用收
    益，而出租人不即表示反對之意思者，視為以不定期限繼續
    租賃而言（民法第451條參照）。本件系爭租約於73年3月27
    日業經雙方合意終止在案，已如前述，是被上訴人應有收回
    系爭耕地並有反對承租人繼續使用收益之意思至明，此與租
    賃默示更新係指出租人於租約屆期時不為反對之意思而任由
    承租人使用收益之情形有別；系爭租約既經合意終止，承租
    之盧水土已無佔用系爭耕地之合法權源（最高法院75年台上
    字第801號判例參照），縱有繼續佔用耕作，乃至於80年2月
    9 日以原租約遺失為由，向台北縣淡水鎮公所申請補發原租
    約抄本（原審卷第 217頁以下），或台北縣淡水鎮公所並未
    查明系爭租約已合意終止，而僅形式審查即准予盧水土辦理
    休耕（原審卷第12頁）等情，均無解於無權占有之事實，更
    無從令已終之租約回復成不定期限繼續租賃契約，是上訴人
    上開主張，應屬無據，應予駁回。
五、綜合上述，系爭租約業經盧水土與被上訴人合意終止，上訴
    人自不得主張自盧水土繼承之系爭耕地租賃權，兩造間並無
    租賃關之存在。從而，上訴人依據系爭租約之法律關係提起
    本訴，請求確認兩造間就系爭耕地之租賃關係存在，及被上
    訴人與上訴人就系爭耕地訂立三七五租約，即屬於法無據，
    不應准許，原審為上訴人敗訴之判決，並無不合，上訴意旨
    指摘原判決不當，求予廢棄改判，為無理由，應予駁回。
六、本件事證已臻明確，兩造其餘主張及舉證等攻擊防禦方法，
    核於判決結果不生影響，爰不一一論述。
七、據上論結，本件上訴為無理由，依民事訴訟法第449條第1項
    、第78條，判決如主文。
中    華    民    國    95    年    2     月    27    日
                  民事第十五庭審判長法  官  許文章
                                    法  官  李媛媛
                                    法  官  黃國永
正本係照原本作成。
如不服本判決，應於收受送達後20日內向本院提出上訴書狀，其
未表明上訴理由者，應於提出上訴後20日內向本院補提理由書狀
（均須按他造當事人之人數附繕本）上訴時應提出委任律師或具
有律師資格之人之委任狀；委任有律師資格者，另應附具律師資
格證書及釋明委任人與受任人有民事訴訟法第466條之一第一項
但書或第二項（詳附註）所定關係之釋明文書影本。
中    華    民    國    95    年    3     月    1     日
                                    書記官  葉國乾
附註：
民事訴訟法第四百六十六條之一（第一項、第二項）：
對於第二審判決上訴，上訴人應委任律師為訴訟代理人。但上訴
人或其他法定代理人具有律師資格者，不在此限。
上訴人之配偶、三親等內之血親、二親等內之姻親，或上訴人為
法人、中央或地方機關時，其所屬專任人員具有律師資格並經法
院認為適當者，亦得為第三審訴訟代理人。


司法院資訊處製作；財團法人民間司法改革基金會備份。
